臺灣高等法院民事判決             99年度重上更(二)字第112號
上  訴  人  澎湖縣農會
法定代理人  陳志勇
訴訟代理人  謝曜焜律師
複代理人    吳俊達律師
被上訴人    太平洋工程顧問有限公司
法定代理人  廖裕輝
訴訟代理人  于家振
被上訴人    譚一川
訴訟代理人  李明洲律師
上列當事人間請求損害賠償事件，上訴人對於中華民國93年2月5
日臺灣臺北地方法院91年度重訴字第404號第一審判決提起上訴
，經最高法院第2次發回更審，本院於100年8月30日言詞辯論終
結，判決如下：
    主      文
原判決關於駁回上訴人後開第二、三、四項之訴部分，及命上訴
人負擔訴訟費用之裁判（除確定部分外）均廢棄。
被上訴人譚一川應與被上訴人太平洋工程顧問有限公司連帶給付
上訴人新台幣陸佰萬元，及自民國九十一年二月二十七日起至清
償日止，按年息百分之五計算之利息。
被上訴人太平洋工程顧問有限公司應與被上訴人譚一川連帶給付
上訴人新台幣貳佰捌拾肆萬玖仟伍佰捌拾伍元，及自民國九十一
年二月二十七日起至清償日止，按年息百分之五計算之利息。
被上訴人應再連帶給付上訴人新台幣玖拾肆萬柒仟肆佰壹拾伍元
，及自民國九十一年二月二十七日起至清償日止，按年息百分之
五計算之利息。
第一審關於命上訴人負擔訴訟費用部分、第二審及發回前第三審
訴訟費用（除確定部分外），由被上訴人連帶負擔。
本判決第二項，於上訴人以新台幣貳佰萬元為被上訴人譚一川供
擔保後得假執行。但被上訴人譚一川以新台幣陸佰萬元為上訴人
預供擔保，得免為假執行。
本判決第三項，於上訴人以新台幣玖拾伍萬元為被上訴人太平洋
工程顧問有限公司供擔保後，得假執行。但被上訴人太平洋工程
顧問有限公司以新台幣貳佰捌拾肆萬玖仟伍佰捌拾伍元為上訴人
預供擔保，得免為假執行。
本判決第四項，於上訴人以新台幣參拾貳萬元為被上訴人供擔保
後，得假執行；但被上訴人以新台幣玖拾肆萬柒仟肆佰壹拾伍元
為上訴人預供擔保，得免為假執行。
    事實及理由
一、上訴人主張：其於民國（下同）79年4月27日與被上訴人簽
    訂委任契約（下稱系爭委任契約），由上訴人委由被上訴人
    就其興建之「多功能農民休閒研習中心（下稱系爭建物）新
    建工程」（下稱系爭工程）為工程規劃設計及監造等事宜，
    上訴人並為系爭工程之起造人，委由訴外人澎立營造工程有
    限公司（下稱澎立公司）承造施工。詎被上訴人於系爭工程
    放樣前，未先確定建築線所在，即以同基地原有建築物為依
    據放樣，致系爭工程完工後，因逾越建築線，未能取得系爭
    建物之使用執照。上訴人為能取得使用執照，乃申請變更都
    市計畫，將系爭建物所占用預定道路土地即澎湖縣馬公市○
    ○段86-8地號土地，下稱系爭86-8地號土地變更為住宅區○
    ○○○道路中心樁，另提供上訴人所有之住宅區○地○○地
    段86、86-9地號土地（下稱系爭86、86-9地號土地）部分變
    更為道路用地，嗣因原建造執照已過期，上訴人乃另委請林
    顯照建築師申請建造執照及使用執照，惟依當時建築法規定
    ，系爭建物須設置16個停車空間及污水處理設備始得申請建
    造執照，上訴人遂將原先已發包興建做為集貨場之系爭86、
    86-9地號土地先挪為系爭建物之停車空間使用。於90年5月
    間，因訴外人黃情栽欲出售其所有位於系爭建物旁之同地段
    86-3地號土地（下稱系爭86-3地號土地），上訴人衡量系爭
    86、86-9地號土地係雙面臨接道路，市價較單面臨接道路之
    系爭86-3地號土地高，為減少損失，乃以新台幣（下同）9,
    797,000元向黃情栽購買系爭86-3地號土地所有權應有部分
    7/17（此部分土地嗣分割編為同地段86-16地號，下稱系爭
    86-16地號土地）作為系爭建物之法定停車位。則系爭86-16
    地號土地既已做為系爭建物之基地及法定停車空間，無法單
    獨轉售，且系爭建物連同基地之容積率已滿，亦無法在該土
    地上興建其他建物，是上訴人因購買系爭86-16地號土地所
    支出之9,797,000元，應全屬本件因越界建築所受之損害。
    又被上訴人係系爭委任契約之共同受任人，依民法第292條
    準用第273條第1項規定，自應對上訴人負連帶損害賠償責任
    。爰先位聲明求為判決命被上訴人連帶給付上訴人9,797,00
    0元，並加付法定遲延利息。退步言之，如認上訴人與被上
    訴人譚一川間無委任關係存在，譚一川違反建築法第19條規
    定，依民法第184條第2項規定，對上訴人應負損害賠償責任
    ；另上訴人得依民法第539條、第544條規定，請求譚一川負
    損害賠償責任，而譚一川與被上訴人太平洋工程顧問有限公
    司（下稱太平洋公司）間具有不真正連帶債務關係，爰備位
    聲明求為判決命被上訴人各給付上訴人9,79 7,000元，並加
    付法定遲延利息，如被上訴人其中一人為給付，另一就其給
    付部分免給付義務等語。原審判命太平洋公司應給付上訴人
    600萬元，及自91年2月27日起至清償日止，按年息5%計算之
    利息，並駁回上訴人其餘請求。太平洋公司就其敗訴部分未
    提起上訴，此部分即告確定；上訴人就其敗訴提起上訴，經
    第1次發回前本院判命譚一川應給付上訴人2,849,585元，及
    自91年2月5日起至清償日止，按年息5%計算之利息，並駁回
    上訴人其餘上訴。上訴人及譚一川分別就其敗訴部分，提起
    第三審上訴，經最高法院將譚一川之上訴以裁定駁回，此部
    分亦告確定；另將第1次發回前本院駁回上訴人其餘上訴部
    分廢棄，並發回本院更為審理。經第2次發回前本院判命太
    平洋公司與譚一川就上開給付義務互負連帶給付責任，並命
    被上訴人應再連帶給付上訴人947,415元，及自91年2月27日
    起至清償日止，按年息5%計算之利息。譚一川不服，提起第
    三審上訴（上訴效力及於太平洋公司），經最高法院將第2
    次發回前本院所為命被上訴人給付部分之判決廢棄，並發回
    本院更為審理。上訴人於本院聲明：(一)先位聲明：1.原判決
    關於駁回上訴人後開請求部分廢棄。2.譚一川應與太平洋公
    司連帶給付上訴人600萬元，及自91年2月27日起至清償日止
    ，按年息5%計算之利息。3.太平洋公司應與譚一川連帶給付
    上訴人2,849,585元，及自91年2月27日起至清償日止，按年
    息5%計算之利息。4.被上訴人應再連帶給付上訴人947,415
    元，及自91年2月27日起至清償日止，按年息5%計算之利息
    。5.願供擔保請准宣告假執行。(二)備位聲明：1.譚一川應給
    付上訴人6,947,415元，及自91年2月27日起至清償日止，按
    年息5%計算之利息。2.太平洋公司應給付上訴人3,797,000
    元，及自91年2月27日起至清償日止，按年息5%計算之利息
    。3.前2項之給付，如上訴人已受領其中1項給付者，在受領
    給付之範圍內，另1項即免為給付。4.願供擔保請准宣告假
    執行。（上訴人逾上開範圍之請求，業經判決上訴人敗訴確
    定，爰就此部分之主張及陳述不予贅述，附此敘明。）
二、太平洋公司抗辯：譚一川係系爭工程之設計人及監造人，太
    平洋公司與譚一川係複委任關係，此為上訴人所明知並同意
    ，太平洋公司選任合法登記之譚一川建築師代為處理委任事
    務，無選任及指示之疏失。又系爭工程建築線之指定應由起
    造人及譚一川共同負責，非屬太平洋公司之義務，太平洋公
    司不負過失責任；況上訴人於取得使用執照前，即違法經營
    超級巿場營利，致影響使用執照之取得，上訴人應自負其責
    等語。譚一川則抗辯：其並未授權太平洋公司在系爭委任契
    約上簽名，非系爭委任契約之當事人，與上訴人間無委任關
    係存在，系爭工程之設計及監造人為太平洋公司，譚一川並
    未受任設計及監造工作，自不負建築線放樣錯誤之過失責任
    。又系爭建物完工後，雖發現逾越建築線之爭議，然依法仍
    得申請使用執照，並無重新申請建造執照之必要，亦非必然
    造成上訴人須另行支付9,797,000元購置土地之結果，故上
    訴人因購買系爭86-16地號土地所支付之價款，與系爭建物
    逾越建築線之責任間，並無相當因果關係存在。退步言之，
    縱認譚一川就系爭工程因放樣疏失致逾越建築線應負過失責
    任，上訴人未提供正確之地籍、地形圖測量資料以供設計，
    於系爭工程施工期間，亦未通知譚一川到場，且於申請變更
    都市計畫、重新申請建造執照及購買系爭86-16地號土地，
    均未通知譚一川以促請注意，上訴人就所受損害之發生及擴
    大與有過失。又上訴人所購置系爭86-16地號土地具有相當
    之經濟效益，該土地之所有權及使用收益權益仍歸屬上訴人
    ，基於損益相抵原則，上訴人就此所受利益應自所受損害中
    扣抵等語。被上訴人對於上訴人之上訴均聲明：(一)上訴駁回
    。(二)如受不利判決，願預供擔保請准宣告免為假執行。
三、經查上訴人於79年4月27日與太平洋公司簽訂系爭委任契約
    ，約定上訴人委由太平洋公司就系爭工程為規劃設計及監造
    等事宜，上訴人並為系爭工程之起造人，委由澎立公司承造
    施工。嗣系爭工程完工後，發現系爭建物逾越建築線，迄於
    92年4月16日始獲澎湖縣政府核發使用執照等情，有系爭委
    任契約、臺灣省建築師公會鑑定報告書（下稱系爭鑑定報告
    ，證物外放）、澎湖縣政府建設局澎府建許字第070號建
    造執照（見本院更(一)卷(一)第61、62頁）及使用執照（見原審
    卷第307頁）可稽，且為兩造所不爭執，均堪信為真實。
四、上訴人主張被上訴人係系爭委任契約之共同受任人，就系爭
    工程逾越建築線建築，應連帶負過失責任等語；惟為被上訴
    人所否認。經查：
  (一)系爭委任契約首頁「立委任契約書人」建築師欄雖僅記載太
    平洋公司為受任人，然於契約書末頁「立契約書人」之受任
    人欄則併載：「太平洋工程顧問有限公司」及「譚一川建築
    師」（見外放證物原證一及被證一）。譚一川抗辯該「譚一
    川建築師」之字樣非其所簽署一節，固為上訴人所不爭執（
    見原審卷第45頁），惟上訴人主張：簽訂系爭委任契約時，
    因上訴人要求太平洋公司須與譚一川共同列名於系爭委任契
    約內為共同為受任人，太平洋公司乃當場以電話連繫譚一川
    ，經譚一川同意及授權後，在受任人欄加註「譚一川建築師
    」等語。查太平洋公司登記之營業事項包括海洋公園及運動
    休憩中心等各種育樂設施之規劃、設計業務，並無建築師業
    務，有太平洋公司變更登記事項卡可稽（見原審卷第94至10
    2頁）。又據證人張啟蒙（即系爭鑑定報告之鑑定人）在原
    審到場證稱：「中華顧問工程公司等三家因為他們自己有建
    築師已註冊且有建築法保障，所以他們可以做設計及監工，
    一般工程顧問公司就不能。除非工程顧問公司有與建築師聯
    名去簽約（不可以是複委託關係）。以前工程顧問公司（除
    上述三家外）向來都不可以承攬建築物工程」等語（見原審
    卷第294頁）；另證人張基銘（即太平洋公司前總經理）亦
    在原審到場證稱：「屬於建築物之設計、監工，我們（指太
    平洋公司）沒有資格」，「依照我們與譚一川建築師的契約
    第2條第3、4款，是我們繪製基本圖，送去給譚一川建築師
    作審核的檢討，然後申請建築執照。因為我們不能監工，所
    以請譚一川建築師依照第4款監工，因為我們沒辦法作監造
    人」，「簽合約本來是我們蓋印，印象中農會（指上訴人）
    有提到有建築師一起搭配，農會知道我們有與譚一川配合」
    ，「我不太確定（系爭委任契約上『譚一川建築師』字樣）
    是太平洋工程顧問有限公司或農會的人簽的。我向太平洋工
    程顧問有限公司要來的影本也有這幾個字」，「（太平洋公
    司）沒有（能力單獨承攬系爭工程）。當時很多工程顧問公
    司都是另外找建築師一同搭配簽約，有些承攬契約，可能是
    工程顧問公司名義，也有可能共同具名，也有可能建築師先
    接，再轉給工程顧問公司」等語（見原審卷第423、425至42
    6頁）；復經參諸太平洋公司與譚一川曾簽訂「工程設計複
    委託契約」（草約），約定太平洋公司委託譚一川合作系爭
    工程中之工程設計事宜，並由太平洋公司給付譚一川酬勞57
    萬元（見原審卷第440頁），嗣太平洋公司與譚一川於79年5
    月12日亦據此簽訂「委任契約書」（見外放證物被證二），
    堪認譚一川有與太平洋公司就系爭委任契約為共同受任人之
    意思合致。至於太平洋公司與譚一川間所簽訂上開「委任契
    約書」，乃係彼等就所受委任事務為內部分配之約定，尚難
    據此即認譚一川僅係太平洋公司複委任之受任人。是上訴人
    主張譚一川與太平洋公司為系爭委任契約之共同受任人一節
    ，應屬可取。
  (二)查系爭委任契約明定上訴人係委由被上訴人處理系爭工程之
    規劃設計及監造等事宜，其第1條關於「委任人委任受任人
    處理事務」明定包括：察看建築基地，擬定草圖及概略
    說明，繪製施工圖樣及編訂施工說明書，編估工程項目
    、數量、分析單價及造價預算書，以供參考，代請建造執
    照，襄助招商投標及簽訂發包契約，督導承包商按照圖
    說施工，按照發包契約之規定，會簽請款證明，解釋圖
    說上之疑問及提供與本案有關之建議事項（見外放證物原證
    一及被證一）。足見被上訴人所受委任事項包括察看建築基
    地及繪製施工圖樣等事務。又查上訴人於79年6月間委由譚
    一川申請建造執照，澎湖縣政府土木課於79年7月12日派員
    測量建築線，於79年7月18日核發79澎建土字第5876號建築
    線指示申請書圖，嗣系爭工程於79年8月9日獲核發建造執照
    ，太平洋公司於79年8月17日派任訴外人余錫聖為系爭工程
    之監造人員，系爭工程於79年8月23日實施放樣，余錫聖並
    在該日之監工日報上簽名等情，有澎湖縣政府96年8月15日
    府建管字第0960038383號函附建造執照申請書、澎湖縣政府
    建設局澎府建許字第070號建造執照（證物外放）、上訴
    人79年7月19日簽呈（證物外放）、太平洋公司79年8月17日
    洋字第79031號函（見外放證物原證五）及監工日報（見
    外放證物原證六）可稽，益徵被上訴人於放樣前負有確定建
    築線之義務。又依系爭鑑定報告關於「責任分析評估」記載
    ：「(一)本工程於79年6月8日決標順利發包，因此有關設計圖
    說可認為合於建築師法第17條末段之規定『其設計內容應能
    使營造業及其他設備廠商，得以正確估價按照施工』。(二)但
    事實上本工程基地之『建築線指示（定）申請書』縣政府土
    木課在工程發包後於收到建照許可申請後方於7月12日派員
    測量並於7月18日發給澎建土字第5876號建築線指示申請
    書圖。(三)故依台北市政府工務局73.6.11北市工建字第439號
    函，說明二，建築師業務範圍內應注意事項，本工程之設計
    顯已違反此函說明二／(一)／2.『依據本局66.10.20.北市工
    建字第68995號函規定，建築師應根據建築線所指示，樁位
    及地籍鑑界線辦理設計，不得以地籍套繪圖作為設計依據』
    。本工程設計作業程序顯然未於作業之前申請建築線以憑設
    計故而造成逾越建築線範圍繪製設計圖。(四)依82.4.28澎湖
    縣農會多功能農民休閒研習中心興建小組會議記錄，余監工
    錫聖發言『當初興建時完全依縣府鑑界及其核發之建築執照
    ，我們測量時是依現有辦公大樓為依據』則：1.放樣及基礎
    勘驗，於台灣省建築管理規則第28條明定『有關建築物之位
    置，臨接建築線部分，以主管建築機關所定建築線為準』參
    照前條第439號函說明二／(二)/1.2.3.前述建築物位置之放樣
    已違一般之作業程序，錯失設計前未先指定建築線可能造成
    錯誤之彌補機會，因其放樣並未先行確定建築線之所在。…
    3.又依建築物勘驗記錄表開工勘驗，縣府承辦人簽示『准予
    備查，建築物位置應由建築師或起造人負責』依82.4.28興
    建小組會議記錄，余監工錫聖所稱『完全依縣府鑑界…』則
    本工程之起造人並無台灣省建築管理法則第28條所規定『土
    地界址由土地所有權人申請主管地政機關鑑定之，地界未經
    鑑定致越界建築者由起造人負責。』之情事，理應由監造人
    負起逾越建築線建築之責任。…」；另關於「結論」記載：
    「(一)依建築業法第13條之說明，及建造執照之記載。譚一川
    建築師為本案之法定設計人及監造人。(二)依建築師法第19條
    本工程逾越建築線建築乃因放樣時監造人未確定建築線之所
    在，即貿然以同基地原有建築物為依據放樣，致造成本工程
    完工後建築物逾越建築線未能領取使用執照，導致起造人之
    損失，故建築師難辭其責」（見外放證物原證二）。又據鑑
    定人張啟蒙證稱：「新建工程亦要請建築師，建築師才有資
    格設計，業主要與建築師定合約。定約後建築師要去現場勘
    查，瞭解地形環境，也要請地主申請鑑界，要鑑界為先，在
    臺灣省很多地界線與建築線是不一致的，…鑑界會在現場打
    釘，鑑界後再劃草圖給業主看，較慎重的會請業主在草圖簽
    字，然後再劃正式設計圖（各縣市機關對於圖說的要求標準
    不一），正式設計圖畫出來後要先估計施工之成本，再去申
    請建照（澎湖縣是要求全套圖說提出，台北市只要主要圖說
    ），縣政府審核後就會發給建照。審核時會看圖說及建築線
    、施工說明書、委託書等，有的縣市會要求切結沒有越界（
    本件我沒有看到切結書），建築師要親自或派員到縣政府向
    承辦員說明，承辦員也要去現場看，比對圖說與現場是否相
    符。發照後一般機關才會發包，要瞭解建築線，設計前要先
    向工務局申請指定或指示建築線，是由地主申請，也可由建
    築師代辨（一般地主都不懂，都由建築師代辦）。放樣是在
    發包後，先向業主報開工，開工涉及建照有效期限，開工由
    起造人、承造人、監造人（建築師）向建管單位申請，建管
    單位一般不會派人至現場，開工後就在現場釘木樁、拉線，
    這就是放樣，據以確定施作範圍。基礎勘驗是在放樣以後，
    每次勘驗都要建築師親自到，但有時委託員工去；基礎勘驗
    是建築師等人自行勘驗沒有問題後，再會同起造人、承造人
    、監造人、工地主任等人再會同縣政府人員到現場勘驗」，
    「由承包商依照設計圖放樣，由監造人查核」，「（放樣時
    ）要（核對建築線）」，「余監工說是以現有建物為建築線
    依據去施工，監工人員一定要看建築線指示圖。監工人員要
    有能力判斷設計圖與建築線指示圖是否一致」，「放樣就是
    定柱子的中心線、作標示板等項」，「設計圖不對，別人放
    樣就會出問題，除非重新修改圖說」，「營造廠是監工、建
    築師是監造。施工時，營造廠要按照施工圖施工，本件施工
    時，道路未成形，任何人不可以根據道路來判斷建築線，要
    按照建築線指示圖來核對，有無核對會影響其正確性」，「
    中心樁是現成的。申請該（建築線指示）圖時除非有遺失或
    損毀才會重定樁位。該圖的樁位是指建築線的樁，一般是訂
    釘子，本件現場我沒看到有定釘子，因為已經越界建築」等
    語（見原審卷第291至294、297至299頁）。綜合上開事證，
    堪認系爭工程之設計及放樣是否逾越建築線為被上訴人所應
    注意並能注意之事項，詎被上訴人在設計作業之前，未申請
    建築線以憑設計，且於放樣時未確定建築線之所在，即貿然
    以同基地原有建築物為依據放樣，致系爭工程完工後發生系
    爭建物逾越建築線之情事。是上訴人據以主張被上訴人處理
    委任事務有過失，亦屬可取。
  (三)太平洋公司雖抗辯地界之鑑定、建築線之指定等事項，不屬
    於其受任規劃設計事務，依台灣省建築管理規則第28條第4
    項規定，應由土地所有人負責確定建築線；另依建築法第13
    條、建築師法第18條、第19條、第21條及省(市)建築師公會
    建築師業務章則第2條、第4條、第6條等規定，譚一川為系
    爭工程之設計人、監造人，且建造執照亦載明建築物位置應
    由建築師或起造人負責，故建築線之確定應由起造人及建築
    師共同負責等語。惟查上開法條係針對行政法義務人所為規
    定，然法未禁止義務人委由他人代為處理，而太平洋公司既
    與上訴人簽訂系爭委任契約，負責系爭工程之規劃設計及監
    造業務，縱太平洋公司本身不能處理系爭工程之設計、查核
    放樣等業務，然此乃太平洋公司如何尋求符合資格之建築師
    合作以履行系爭委任契約之問題，故太平洋公司自不能援引
    上開規定以免除其依系爭委任契約所負責任。則系爭工程之
    規劃設計及監造工作既係被上訴人依系爭委任契約所應處理
    之事務，而被上訴人處理委任事務有上開過失，上訴人自得
    依民法第544條規定請求被上訴人負損害賠償責任。
  (四)按連帶債務之債權人，得對於債務人中之一人或數人或其全
    體，同時或先後請求全部或一部之給付，民法第273條第1項
    定有明文，此項規定依同法第292條規定，於數人負同一債
    務，而其給付不可分者，準用之。查系爭委任契約固無明文
    約定被上訴人對上訴人負連帶債務責任，惟被上訴人為系爭
    委任契約之共同受任人，且依系爭委任契約之約定，就被上
    訴人所受委任事務並未予以區分，是其給付性質為不可分，
    依前揭規定，對於上訴人自應負連帶債務責任。則上訴人因
    被上訴人處理委任事務有過失致受損害，自得請求被上訴人
    連帶負損害賠償責任。
五、上訴人主張其因系爭建物逾越建築線，為合法取得使用執照
    ，乃以9,797,000元向訴外人黃情栽購買系爭86-16地號土地
    ，因此受有損害等語；亦為被上訴人所否認。經查：
  (一)上訴人於79年8月9日委由譚一川代為申請建造執照，所在基
    地為澎湖縣馬公市○○段85、85-1、103-291地號土地（下
    稱系爭85、85-1、103-291地號土地）。嗣系爭建物於81年9
    月30日完工，因系爭建物興建時未依建築線指示施工，致系
    爭建物部分坐落於計畫道路上，而無法取得使用執照。上訴
    人乃申請變更都市計畫，將系爭建物所占用預定道路即系爭
    86-8地號土地變更為住宅區○○○○道路中心樁，另提供上
    訴人所有系爭86、86-9地號土地變更為道路用地，經台灣省
    政府核准。惟於變更都市計畫工作完成後，因原建造執照已
    過期，上訴人乃於88年12月間另行委託林顯照建築師申請建
    造執照及使用執照，因當時建築法規變更，上訴人遂將已發
    包興建供作「集貨場」之系爭86、86-9地號土地先行挪供系
    爭建物之停車空間使用，經澎湖縣政府建設局核發88澎府建
    許字第107 號建造執照。嗣於90年5月間，因黃情栽欲出售
    其所有位於系爭建物旁之系爭86-3地號土地，該土地面積與
    系爭86、86 -9地號土地面積相近，上訴人乃於90年5月29日
    以9,797,000 元向黃情栽購買系爭86-3地號土地所有權應有
    部分7/17，此部分土地嗣分割編為系爭86-16地號土地，上
    訴人即以系爭86-16地號土地連同同地段86-18、86-19地號
    土地（下稱系爭86-18、86-19地號土地）供作系爭建物之停
    車場使用，於92年4月16日取得使用執照等情，有土地買賣
    同意書、上訴人第14屆第3次理事會工作報告（見原審卷第
    437至439頁）、澎湖縣政府83年10月21日83澎府建宅字第55
    113號函（見第1次發回前本院卷(一)第128頁）、澎湖縣政府
    建設局澎府建許字第070號建造執照、澎湖縣政府91年5月
    7日府觀發字第0910023043號函、91年5月28日府觀發字第09
    10025593號函、86年1月31日八六澎府字第06150號函、86年
    1月23日八六府建四字第146345號函、變更馬公都市計畫案
    委託規劃合約書、建造執照申請書、澎湖縣政府建設局澎
    府建許字第107號建造執照、土地登記謄本、使用執照、使
    用執照存根（見本院更(一)卷(一)第61、63、64、96至111、121
    頁）、澎立公司81年9月30日澎立總字第1232號函及付款
    憑證（見本院更(二)卷第29、113、114頁）可稽。
  (二)譚一川雖抗辯系爭建物係於原建造執照所核准竣工期限即82
    年3月12日內竣工，依相關法令規定，上訴人無須重新申請
    建造執照，即得依法取得使用執照等語；惟為上訴人所否認
    。經查：
  1.依內政部69年10月22日 ()台內營字第038773號函示：「
    按建築物之承造人因故未能依主管建築機關核定建築期限內
    完工時，得申請展期，但以2次為限，每次不得超過兩個月
    ，逾期執照作廢，此為建築法第53條第2項所明定。是上開
    法條所稱建造執照之作廢，應承造人未能依核定之建築期限
    完工為要件。本案貴府所敘『經監造建築師及承造人共同出
    具證明完工日期確實在執照有效期限內』乙節如經確認屬實
    者，得依照同法第87條規定處罰後核發使用執照，用維公益
    」（見本院更(一)卷(一)第238頁）；又內政部72年11月16日台
    內營字第192511號函示：「按建築物非在建築期限執照核定
    建築期限內完工者，如其完工之日，尚在建照執照有效期限
    之內，依建築法第87條處其起造人或承造人或監造人五百元
    以下罰鍰後，准依第70條申請核發使用執照；其完工之日在
    建造執照失效之後，則應依第86條第1項第1款及第2項之規
    定處理」（見本院更(二)卷第24頁）；另內政部84年12月26日
    台內營字第8408036號函第3點所示：「至建造執照之建築
    期限已逾期，但房屋已完竣，依本部69年10月22日台內營字
    第038773號函規定，如經監造建築師及承造人共同出具證明
    完工日期確實在執照有效期限內，得依照建築法第八十七條
    規定處罰後核發使用執照」（見同卷第237頁）；又依內政
    部營建署87年9月4日營署建字第58897號函第1點所示：「
    建造執照逾期作廢，其建築物主要構造已完成之部份如經監
    造建築師及承造人共同出具證明其完成日期確實在執照有效
    期限內且依核准圖樣施工者，該已完成之建築物主要構造部
    分應視為合法。惟建造執照逾期作廢後，自不得再行繼續施
    工」（見同卷第236頁）。依上開函示內容，應均係以建築
    物依核准圖樣施工為前提，核與系爭建物因未依建築線指示
    施工致逾越建築線而無法取得使用執照之情形不同，自難依
    上開函示內容處理，而得獲准核發使用執照。
  2.澎湖縣建築管理自治條例第25條第2項固規定：「第一項建
    造執照依本法第五十三條規定作廢後，自不得再繼續施工。
    其建築物主要構造已完成之部分，如經監造建築師及承造人
    共同出具證明，其完成日期確實在執照有效期限內且依核准
    圖樣施工者，該已完成之建築物主要構造部分應視為合法。
    至僅完成主要構造之建築物，其尚未完成之室內隔間、建築
    物主要設備部分，須重新申請建造執照始得繼續施工。申請
    新建造執照時其己完成之主要構造部分，得適用原核准時之
    法令。…」（見本院更(一)卷(一)第245頁）。此項規定亦係以
    建築物依核准圖樣施工為前提；況澎湖縣建築管理自治條例
    係於90年11月9日公布（見同卷第239頁），依該自治條例第
    41條規定，該條例自公布日施行（見同卷第248頁），是上
    訴人於88年12月間第2次申請系爭建物建造執照時，亦無從
    適用上開規定。
  3.譚一川所委任之訴訟代理人固曾向內政部營建署函詢：「新
    建建築物於取得建造執照後，於執照期限內施工完竣，並均
    依規定按樓層完成申報主管機關勘驗無誤；然嗣因其他事由
    致建造執照逾期，而未能取得使用執照。是否得檢具相關完
    工證明文件，申請使用執照？抑或必須重新辦理建造執照之
    申請？若須重新申請建造執照，得否仍依原執照當時之法令
    檢討辦理？」（見本院更(二)卷第125頁）。經內政部營建署
    於100年1月17日以營署建管字第1000002807號函覆：「有關
    建造執照已逾建築期限，建築物於執照有效期限內已施工完
    成之部分後續如何處理一事，本部87年9月4日台內營字第
    8772695號函、69年10月22日台營字第038773號函釋有案」
    （見同上卷第126頁），而關於得依內政部87年9月4日台
    內營字第8772695號函及69年10月22日台營字第038773號函
    示內容辦理，係以建築物依核准圖樣施工為前提，核與系爭
    建物因未依建築線指示施工致逾越建築線而無法取得使用執
    照情形不同，已如前述，是譚一川執此抗辯上訴人無重新申
    請建造執照之必要云云，尚不足取。
  4.依台北市政府工務局94年7月21日北市工建字第09453238800
    號函示：「有關建造執照辦理變更設計時，有改變建築基地
    範圍、變更建築物樓層或變更建築物之位置、建築形狀等情
    形，應重新檢附地籍套繪圖辦理建造執照變更設計」（見本
    院更(二)卷第118頁）。查系爭工程原核發之澎湖縣政府建設
    局澎府建許字第070號建造執照，其建築基地位置在系爭
    85、85-1、103-291地號土地，基地面積為997㎡（見本院更
    (一)卷(一)第61頁），嗣因系爭建物逾越建築線，經澎湖縣政府
    同意變更都市○○○道路用地，系爭建物之基地得變更為系
    爭85、85-1、86-8地號土地，基地面積為1,031㎡（見本院
    更(一)卷(三)第34頁），則系爭工程之建築基地範圍、建築物位
    置既與原核發建造執照之記載有所變更，上訴人據以重新申
    請建造執照，並經核發澎湖縣政府建設局澎府建許字第10
    7號建造執照（見本院更(一)卷(一)第63頁），自無不合。
  (三)被上訴人雖又抗辯上訴人將系爭建物地下室作為超市營業使
    用，經主管機關及消防單位檢查不合格而須辦理內部工程變
    更，原建造執照因而逾期，致未獲核發使用執照，適經主管
    機關重新測量，始發現系爭建物逾越建築線，是系爭建物之
    使用執照未能順利核發，非全因系爭建物逾越建築線所致等
    語，並提出上訴人82年9月10日澎農會字第1567號函附系
    爭工程進度事宜檢討會紀錄為證（見第1次發回前本院卷(一)
    第192至196頁）。查依上開會議紀錄結論第5點固載明：「
    澎立營造工程有限公司申請工程複驗及付工程尾款案，因去
    （81）年申請使用執照時地下室工程受建管、消防單位檢查
    不合格需辦理內部工程變更，在變更設計原建築執照逾期亦
    經重新申請，本（82）年補申請建照經縣政府國宅課測量發
    覺整體大樓有逾越道路用地，建照及使用執照未准核發，未
    克申請水電之供接等因素，所以大樓硬體工程得展延複驗，
    …」。惟查系爭建物逾越建築線係系爭工程於竣工時即存在
    之事實，而依澎湖縣政府83年10月21日83澎府建宅字第5511
    3號函所載：「查該建築物其相鄰之都市○○道路並無錯誤
    ，而係該建築物興建時未依建築線指示施工，致使建築物一
    部份座落於計畫道路上，而無法取得使用執照」（見第1次
    發回前本院卷(一)第128頁），足見縱上訴人未因辦理地下室
    內部工程變更致原建造執照逾期，因系爭建物逾越建築線占
    用部分計畫道路，仍無法獲准核發使用執照，是被上訴人所
    為此部分抗辯，亦不足取。
  (四)被上訴人另抗辯依上訴人於84年10月27日所召集會議結論所
    示，系爭建物逾越建築線之缺失，以拆除工法補正較為經濟
    ，而澎立公司亦願負責進行拆除工程，顯見非僅有變更都市
    ○○道路中心樁一途，上訴人逕行申請變更都市計畫致造成
    遲延，非可歸責於被上訴人等語，並提出上訴人84年10月28
    日澎農會字第1417號函附系爭工程相關問題研商會議記錄
    為證（見本院更(一)卷(一)第185、186頁）。惟查上訴人為解決
    系爭工程越界建築問題，曾於84年10月27日召開會議研商，
    據該會議主席陳一正在會中表示：「本會休閒中心閒置已很
    久，一直無法解決問題營運，這期間亦拜訪縣長及縣議會請
    其協助處理，相關單位亦現場會勘過，為目前審核嚴格，若
    以違建處理可能面臨拆除，故今日希望大家能有共識，謀求
    解決之道。(1)本案若往好的方向進行，則縣府年底召開都市
    計畫通盤檢討可望順利通過送交省府審核後，如本會期望變
    更道路中心樁而圓滿結束。(2)若往最壞打算：通盤檢討變更
    道路中心樁案無法通過，或送交省府後又需拖延二、三年以
    上時間，則不如將侵佔部份拆除重建，大家損失可能較低」
    ；澎立公司代表李百順則表示：「若拆除變更重建工程並不
    困難，本人亦願意負應負之責任，違建部份拆除重建亦僅需
    約半年，且費用不會太多，故若變更道路中心樁無法於一、
    二年內解決，應朝拆除侵佔部份予以重建進行」；太平洋公
    司代表于家振亦表示：「拆除侵佔道路部份重建與變更設計
    作業本公司可先著手進行規劃及評估，於近一、兩個月內將
    一切資料證件準備妥當，若確定變更道路中樁無法於短時間
    內完成，則立即進行拆除部份重建工程，以期損失最小」。
    其會議結論為：「1.請太平洋工程顧問公司先行規劃評估拆
    除重建侵佔道路部份有關結構安全及配置並辦理變更設計。
    2.大家共同努力，協調各單位使變更道路中心樁案使其於一
    、兩年內順利通過，若無法通過或需時太久則著手進行拆除
    與變更設計」（見本院更(一)卷(一)第186頁）。足見上開會議
    就解決系爭建物逾越建築線問題，經與會人員討論結果，係
    優先採取申請變更都市○○道路中心樁之方式，倘此方案無
    法順利進行時，始採取部分拆除重建之方式。復經參諸澎湖
    縣政府於96年12月7日以府建管字第0960059994號函覆：「
    …四建築物如於申請使用執照時發現該建築物逾越建築線，
    起造人可以『修改、拆除』方式修正至與建這執照設計圖說
    一致，再行辦理使用執照申請，但如何修改、拆除，自當考
    量其整體使用功能，並委託專業技師評估其主要結構之完整
    性，由起造人自主決定之。本案以申請『變更都市○○道路
    中心樁』方式辦理，可能起造人已評估其經濟效用利害關係
    ，且相鄰之都市○○道路基地亦為起造人所有，可行性較高
    ，爰向本府（承辦都市計畫業務單位）申請變更都市計畫，
    從而本府考量社會成本促進建築物經濟效用，依法核辦之」
    （見本院更(一)卷(二)第38頁）。益徵上訴人當時決定採取以變
    更都市○○道路中心樁方式解決系爭建物逾越建築線問題，
    尚無不當。
  (五)上訴人主張其於88年12月間第2次申請系爭建物之建造執照
    時，因所坐落之基地上已有建築完成之澎湖縣馬公市○○街
    30號房屋（下稱系爭30號房屋），依當時建築技術法規，須
    合併檢討停車空間，故應設置16個停車位等語；惟為被上訴
    人所否認。經查：
  1.系爭建物所坐落建築基地上，另有已建築完成之系爭30號房
    屋，而上訴人於88年12月間第2次申請系爭建物之建造執照
    時，係連同系爭30號房屋合併檢討停車空間，此有第2次建
    造執照申請書可稽（見本院更(一)卷(一)第107至111頁）。
  2.經第2次發回前本院向澎湖縣政府建設局函詢：「在同一塊
    建築基地內先後興建2棟建物，興建在後之建物於聲請建造
    執照時，是否須連同舊有建物之所有樓板面積一併檢討停車
    空間」（見本院更(一)卷(二)第34頁），經澎湖縣政府於96年11
    月28日以府建管字第0960902102號函覆：「關於停車空間法
    規更迭係趨於嚴格，舊建築物審查當時法規既有利於申請人
    ，應予以維持其法律之安定性，至新建築物送審時僅就申請
    當時法規檢討增設停車空間，始符合法理原則；上開審查原
    則洵與貴函所稱『連同舊有建物之所有樓地板面積一併檢討
    停車空間』意旨相同」（見本院更(一)卷(二)第36頁）；又於96
    年12月7日以府建管字第0960059994號函覆：「…二本府前
    於96年11月28日府建管字第0960902102號函復略以『舊建築
    物審查當時法規既有利於申請人，應予以維持其法律之安定
    性，至新建築物送審時僅就申請當時法規檢討增設停車空間
    ，始符合法理原則。』云，證之其後內政部82年9月7日台
    內營字第8204654號函釋說明欄第二項第(三)款所述『原有建
    築物已設有停車空間者，應就其增設部分樓地板面積，按修
    正後之附設標準，計算其停車空間附設數量，且不得享有免
    設之規定。』意旨相同」（見本院更(一)卷(二)第37頁）。足證
    澎湖縣政府於審查在同一建築基地上先後興建建物，就興建
    在後之建物申請建造執照時，係連同舊有建物之所有樓板面
    積一併檢討停車空間。
  3.譚一川雖抗辯系爭建物之於系爭30號房屋係屬新建，非為增
    建，故無連同舊有建物所有樓地板面積併檢討停車空間之問
    題等語。查內政部營建署於97年2月12日以營署建管字第097
    0000826號函覆：「『本法所稱建造，係指下列行為：一、
    新建：為新建造之建築物或將原建築物全部拆除而重行建築
    者。二、增建：於原建築物增加其面積或高度者。但以過廊
    與原建築物連接者，應視為新建。…』為建築法第9條所明
    定，又本部82年3月1日修正發布建築技術規則建築設計施工
    編第59條修正施行後申請之增建案件，有關停車空間之檢討
    ，本部82年9月7日台82內營字第8204654號函業釋示在案。
    有關本案Ｂ建物（指系爭建物）於民國88年申請建築執照時
    應否將Ａ建物（指系爭30號房屋）樓地板面積一併檢討乙節
    ，因涉Ｂ建物之建造行為，究屬新建或增建之個案事實認定
    ，請逕向當地主管建築機關洽詢」（見本院更(一)卷(二)第71頁
    ）。而澎湖縣政府（即系爭建物所在地之主管機關）已表示
    應就新舊建物樓地板面積一併檢討停車空間，已如前述，是
    譚一川執內政部營建署上開函文所為此部分抗辯，亦不足取
    。
  4.上訴人主張於88年12月間重新申請建造執照時，一併變更系
    爭建物之用途為「店鋪、招待所」，依82年3月1日修正發布
    之建築技術規則建築設計施工編第59條規定，系爭建物僅須
    設置16個法定停車位，較「辦公室、住宅」用途所應設置20
    個法定停車位為減少等語，並提出88年12月間之建造執照申
    請書為證（見本院更(一)卷(一)第107至111頁）。查依上開建築
    技術規則建築設計施工編第59條規定，辦公室及店鋪屬第一
    類建築物用途，在都市計畫內區域樓地板面積300平方公尺
    以下部分免設停車空間，超過300平方公尺部分，每150平方
    公尺設置一輛；住宅屬第二類建築物用途，在都市計畫內區
    域樓地板面積500平方公尺以下部分免設停車空間，超過500
    平方公尺部分，每150平方公尺設置1輛；招待所屬第三類建
    築物用途，在都市計畫內區域樓地板面積500平方公尺以下
    部分免設停車空間，超過500平方公尺部分，每200平方公尺
    設置一輛；其說明(三)規定：「同一幢建築物內供二類以上用
    途使用者，其設置標準分別依表列規定計算附設之，唯其免
    設部分應擇一適用。其中一類未達該設置標準時，應將各類
    樓地板面積合併計算依較高標準附設之」；說明(六)規定：「
    依本表計算設置停車空間數量未達整數時，其零數應設置一
    輛」（見本院更(一)卷(一)第260至261頁）。足見用途為「店鋪
    、招待所」之建物，所應設置之停車空間較用途為「辦公室
    、住宅」之建物為少。查依澎湖縣政府建設局澎府建許字
    第070號建造執照所示，系爭建物第1層至第6層之用途原均
    規劃為「住宅、辦公室」（見本院更(一)卷(一)第256、257頁）
    ，而依系爭建物之使用執照所載，系爭建物變更用途為第1
    層店鋪、第2層至第6層均為招待所，依上開說明，變更用途
    後之系爭建物所應設置停車空間係較變更前為少。又依88年
    12月間建造執照申請書之停車位檢討項目所載（見本院更(一)
    卷(一)第111頁），依上開規定計算系爭建物變更用途後所應
    設置之停車空間，第1層合併面積為678.44平方公尺，須設
    置5輛停車位；第2層至第6層合併面積為2666.5平方公尺，
    須設置11輛停車位，合計16輛停車空間，是上訴人主張於88
    年12月間重新申請建造執照時，為減少停車空間而變更用途
    ，及變更用途後依規定應設置16個停車位等情，應屬可取。
  (六)被上訴人雖又抗辯上訴人縱須增設停車空間，亦無另行購買
    系爭86-16地號土地之必要等語。惟查：
  1.上訴人為解決系爭建物逾越建築線問題而申請變更都市計畫
    ，係將系爭建物所占用預定道路即系爭86-8地號土地變更為
    住宅區○○○○道路中心樁，另提供系爭86、86-9地號土地
    部分變更為道路用地，經台灣省政府予以核准，嗣因須設置
    16個停車位，乃先將已發包興建做「集貨場」之系爭86、86
    -9地號土地挪為停車空間使用，已如前述；而澎湖縣政府因
    此催促上訴人須另覓場地興建「集貨場」，有澎湖縣農會89
    年度第1次興建小組會議紀錄及澎湖縣農會89年度第3次興建
    小組會議紀錄可稽（見本院更(一)卷(一)第113至114、119頁）
    ，是縱上訴人未購買系爭86-16地號土地供作系爭建物之停
    車空間使用，然上訴人因將原預定興建集貨場之系爭86、86
    -9地號土地挪為停車空間使用，仍須另行覓地以興建集貨場
    。又查系爭86-16地號土地及系爭86、86-9地號土地之公告
    地價及公告現值雖均相同（見本院更(二)卷第38至43頁），惟
    依地籍圖謄本所示（見本院更(一)卷(一)第94頁），系爭86-16
    、86-18、86-19地號土地緊鄰系爭建物之建築基地，且單側
    臨道路，而系爭86、86-9地號土地則雙側臨道路，依通常交
    易觀念，系爭86、86-9地號土地之價值應高於系爭86-16地
    號土地，是上訴人主張其購買系爭86-16地號土地供作系爭
    建物之停車空間使用，係使損害減至最小之方式一節，應屬
    可取。
  2.據證人林顯照證稱：「澎湖縣農會原來的建築物及新的建物
    都不是我監造，是由其他人負責建築及監造，而是後來因為
    建築完工牽涉到基地不正確，無法取得使用執照，我是負責
    後半段部分建築物將之合法化」，「因為該棟建築物在建造
    時其建築法規是舊式的，而由我要將之合法化時，但因建築
    技術規則每年都有修正，早期設置的停車空間較鬆，但是後
    來我去申請時，停車空間設置更趨嚴格，所以停車位數量會
    增加」，「原來的地下室本來是沒有停車場，如果要設置停
    車場是可以，但是很困難，如果要設置停車場的話，必須要
    在設計階段時就要先行考慮，而我們是反過來建築已經存在
    ，再來設置停車場，會有很多問題產生。本身建築物的所在
    地就是在菜市場旁邊，如果要在外設置機械停車場可以，但
    是也很困難，因為離市場近，有其考量，我認為不適當，因
    為有操作上有安全性的考量，而且容易生鏽，需要維修，數
    量也不夠。…當時我們認為不要在地下室設置停車場的原因
    ，是要將其結構改變，所以沒有考慮」，「依照設計圖來看
    ，如果要於地下室設置機械停車位，但因法令規定機械停車
    位設備長度要有6.4米，寬2.5米，但是長度不足，所以無法
    容納機械設備。該建物一樓高度比外面道路高出很多，車輛
    如果要進入地下室，沒有空間設置3公尺汽車坡道，汽車坡
    道到地下室停車位必須要有等候的停車空間，但是汽車坡道
    沒有等候空間，因為汽車已經佔用道路，而且汽車到地下室
    也沒有轉彎半徑之迴轉空間可以停車」等語（見本院更(一)卷
    (二)第65頁背面至第66頁）。足見因系爭建物於完工後始規劃
    停車位，囿於系爭建物結構及既有環境之限制，無法在系爭
    建物之防空避難室或室內設置平面式或機械式停車位。
  3.依92年4月30日發布施行之「澎湖縣建築物附建防空避難設
    備或停車空間繳納代金管理使用辦法」第3條規定：「建築
    物依規定應附設停車空間，惟其建築基地位於都市計畫停車
    場公共設施用地五百公尺範圍內，且有下列各款情形之一者
    ，起造人或所有權人得申請繳納代金，免予附設：一建築基
    地面積在三百平方公尺以下，且其寬度或深度在一邊未達十
    公尺者；應留設騎樓地區，其寬度、深度及面積以扣除騎樓
    後之寬度、深度及面積為準。二依都市計畫法令或建築技術
    規則規定應附設之法定停車空間在三輛以下者。三建築物因
    增建、改建或變更使用需增設停車空間者。四建築基地地形
    特殊或都市計畫限制車輛無法通行進入者。五其他經澎湖縣
    政府建設局會同有關機關勘查認為不宜設置者」；第5條規
    定：「本辦法發布施行前原有建築物所附設停車空間，其所
    有權人得依本辦法申請繳納代金，免予附設並依法辦理變更
    使用執照」（見本院更(一)卷(二)第42、43頁）。查澎湖縣政府
    於98年3月5日以府建管字第0980011327號函覆：「…二查原
    有建築物擬依澎湖縣建築物附建防空避難設備或停車空間繳
    納代金管理使用辦法第5條『本辦法發布施行前原有建築物
    所附設停車空間，其所有權人得依本辦法申請繳納代金，免
    予附設並依法辦理變更使用執照。』規定辦理之案件，亦應
    符合同辦法第3條規定，始可據以辦理以繳納代金方式使用
    使土地另做他用。三有關繳納代金金額計算包括建築物總樓
    地板面積、建築基地面積、建築基地當期公告現值等檢討，
    以本案澎湖縣農會申請之『多功能休閒研習中心』檢討，一
    部停車位之金額為新台幣414,475元。…」（見本院更(一)卷
    (三)第8頁）；又於98年9月8日以府建管字第0980047834號函
    覆：「…二本案馬公市○○街30之1號建築物（即系爭建物
    ）係於88年12月31日取得建造執照，擬依『澎湖縣建築物附
    建防空避難設備或停車空間繳納代金管理使用辦法（以下簡
    稱本辦法）』第5條『本辦法發布施行前原有建築物所附設
    停車空間，其所有權人得依本辦法申請繳納代金，免予附設
    並依法辦理變更使用執照。』規定辦理，其先決條件應符合
    同辦法第3條規定，始可據以辦理以繳納代金方式使用使土
    地另做他用，先予敘明。三查本建築物92年4月16日已核發
    使用執照，該宗建築基地（馬公段85、85-1、86-8、86-16
    、86-18、86 -19地號等6筆土地）面積1405㎡、法定停車空
    間為16輛，皆未符合本辦法第3條之規定，是以本案無法以
    繳納代金方式替代停車空間使用」（見本院更(一)卷(三)第59頁
    ）。則依上開函覆內容可知，原有建築物須符合「澎湖縣建
    築物附建防空避難設備或停車空間繳納代金管理使用辦法」
    第3條規定，始得依同辦法第5條規定辦理以繳納代金方式免
    設停車空間，倘系爭建物符合上開辦法第3條規定，則1部停
    車位之代金金額為414,475元，惟因系爭建物不符合上開辦
    法第3條規定，故無法依該辦法第5條規定辦理以繳納代金方
    式免設停車空間。
  4.依內政部於87年7月2日增訂建築技術規則建築設備編第40條
    之1規定：「污水處理設施為現場構築物，其技術規範由中
    央主管建築機關另定之；為預鑄式者，應經中央環境保護主
    管機關會同中央主管建築機關審核認可」，嗣於87年9月25
    日訂頒自88年1月1日起實施之「建築物污水處理設施設計技
    術規範」規定，建築物用途為「辦公室」、「店鋪」屬G類
    辦公、服務類；建築物用途為「招待所」、「住宅」屬H類
    住宿類，均應設置污水處理設施（見本院更(一)卷(三)第22至26
    頁），是上訴人主張於88年12月間重新申請建造執照時，依
    當時建築法令應設置污水處理設備，堪信為真實。又上訴人
    係將污水處理設備設置於系爭86-16地號土地臨系爭建物之
    地面下，有系爭建物1層平面設計圖、位置配置圖、污水處
    理設備設計圖及照片為證（見本院更(一)卷(三)第45至50頁），
    且為兩造所不爭執（見本院更(二)卷第48頁背面倒數第1至2列
    、69頁倒數第2列、130頁背面第3列），足見上訴人於88年
    重新申請建造執照時，雖因建築法令規定須設置污水處理設
    備，然上訴人並未因此增購土地以供設置該設備。
  (七)依上所述，被上訴人因處理委任事務有過失，致系爭建物完
    工後因逾越建築線而無法取得使用執照，上訴人為謀解決，
    以9,797,000元向黃情栽購買系爭86-16地號土地供作停車空
    間，以符當時建築法規，而終能取得使用執照，是上訴人主
    張其所支付上開購地價金，係因被上訴人處理委任事務有過
    失所致，應屬可取。譚一川雖抗辯上訴人購買系爭86-16地
    號土地，亦受有該土地所有權及使用收益等利益，應於上訴
    人所主張之損害範圍內予以扣抵等語。惟查上訴人係為符合
    建築法規以取得使用執照，乃不得已購買系爭86-16地號土
    地供作系爭建物之停車空間使用，並於該土地之地面下設置
    污水處理設備，且系爭86-16地號土地係屬系爭建物之基地
    ，故上訴人就該土地並不能單獨處分，或再興建其他建物使
    用，故上訴人為合法取得系爭建物之使用執照而購買系爭86
    -16地號土地，上訴人並未因此而獲得額外之經濟利益。是
    譚一川所為此部分抗辯，亦不足取。
  (八)譚一川雖又抗辯上訴人未能提供正確之地籍、地形圖測量資
    料，於系爭工程施工期間，亦未通知譚一川到場，且於申請
    變更都市計畫、重新申請建造執照及購買系爭86-16地號土
    地，均未通知譚一川以促請注意，故上訴人就所受損害之發
    生及擴大顯與有過失等語。惟查譚一川所辯上訴人未提供正
    確之地籍及地形圖測量資料，致發生放樣錯誤之疏失等語，
    為上訴人所否認，而譚一川就此並未舉證以實其說，所辯自
    不足取。又譚一川係專業建築師，依澎湖縣政府建設局澎
    府建許字第070號建造執照所載，其為系爭工程之設計人及
    監造人（見本院更(一)卷(一)第61、62頁），且其受任負責系爭
    工程之規劃設計及監造工作，本不待通知，即應主動注意系
    爭工程之進行，以履行其義務。又譚一川自承其曾於82年5
    月17日及同年9月9日參與系爭工程檢討會議，以協助解決系
    爭工程逾越建築線問題（見原審卷第424頁），嗣又於88年2
    月22日函覆太平洋公司，表示：依原委任契約之內容並不包
    含重新申請建造等項目，其無意繼續受委任等語（見本院更
    (一)卷(二)第131頁），足見上訴人就系爭工程逾越建築線問題
    曾要求譚一川協助進行後續補救措施，譚一川抗辯其就上開
    事項均未獲通知云云，顯非事實。是譚一川執此抗辯上訴人
    就本件損害之發生及擴大與有過失云云，亦無足取。
六、綜上所述，上訴人先位之訴依委任關係及民法第292條第1項
    、第273條之規定，請求被上訴人連帶給付9,797,000元，並
    加付法定遲延利息，為有理由，應予准許。從而，原審就此
    部分（確定部分除外）所為上訴人敗訴之判決（即上訴人請
    求譚一川就600萬元本息部分應與太平洋公司負連帶給付義
    務、請求太平洋公司就2,849,585元本息部分應與譚一川負
    連帶給付義務，及請求太平洋公司及譚一川應再連帶947,41
    5元本息部分），尚有未洽，上訴意旨指摘原判決此部分不
    當，求予廢棄改判，為有理由。又兩造均陳明願供擔保聲請
    宣告准、免假執行，經核均無不合，爰分別酌定相當擔保金
    額准許之。
七、至兩造其餘之攻擊或防禦方法及未經援用之證據，經本院斟
    酌後，認為均不足以影響本判決之結果，自無逐一詳予論駁
    之必要。附此敘明。
八、據上論結，本件上訴為有理由，依民事訴訟法第450條、第
    463條、第390條第2項、第392條第2項、第78條、第85條第2
    項，判決如主文。
中    華    民    國    100    年     9    月    27   日
                    民事第四庭
                        審判長法  官  張劍男
                              法  官  陳靜芬
                              法  官  彭昭芬
正本係照原本作成。
如不服本判決，應於收受送達後20日內向本院提出上訴書狀，其
未表明上訴理由者，應於提出上訴後20日內向本院補提理由書狀
（均須按他造當事人之人數附繕本）上訴時應提出委任律師或具
有律師資格之人之委任狀；委任有律師資格者，另應附具律師資
格證書及釋明委任人與受任人有民事訴訟法第466條之1第1項但
書或第2項（詳附註）所定關係之釋明文書影本。
中    華    民    國   100    年    9     月    28    日
                              書記官  丁華平
附註：
民事訴訟法第466條之1（第1項、第2項）：
對於第二審判決上訴，上訴人應委任律師為訴訟代理人。但上訴
人或其他法定代理人具有律師資格者，不在此限。
上訴人之配偶、三親等內之血親、二親等內之姻親，或上訴人為
法人、中央或地方機關時，其所屬專任人員具有律師資格並經法
院認為適當者，亦得為第三審訴訟代理人。